【裁判字號】    97,消債更,777
【裁判日期】    970905
【裁判案由】    更生事件
【裁判全文】
臺灣臺南地方法院民事裁定           97年度消債更字第777號
聲請人即
債  務  人  甲○○
代  理  人  徐豐益  律師
上列當事人因消費者債務清理事件聲請更生，本院裁定如下：
    主  文
聲請駁回。
聲請費用由聲請人負擔。
    理  由
一、按債務人對於金融機構因消費借貸、自用住宅借款、信用卡
    或現金卡契約而負債務，在聲請更生或清算前，應提出債權
    人清冊，以書面向最大債權金融機構請求協商債務清償方案
    並表明共同協商之意旨，消費者債務清理條例（下稱本條例
    ）第151條第1項定有明文。揆其立法意旨無非認債務人對於
    金融機構因前開原因所負欠債務，其法律關係較為單純明確
    ，金融機構並已訂有債務協商機制，如能協商成立，債務人
    不需依消債條例聲請更生或清算，可疏減法院負擔，有效分
    配司法資源，並使債務人得自主解決其債務，爰就此部分採
    行協商前置主義。又中華民國銀行公會（下稱銀行公會）為
    使協商前置程序順利並快速進行，擬定相關所需文件說明：
    包括(一)前置協商申請書。(二)身分證正反面影本。(三)申請人財
    產及收支狀況說明書。(四)債權人清冊。(五)近2年綜合所得資
    料清單及最近1個月核發財產資料。(六)近3個月薪資證明（如
    無證明請出具收入切結書）。(七)勞工保險投保資料表及明細
    （如無資料可免提供）。並於網路上公告、備妥相關申請表
    格供債務人下載使用。經核，前開文書既屬達成協商所必要
    審核文件（包含為確認「確為債務人本人申請協商」及「可
    能履行之協商內容」等），且已較債務人向法院聲請更生或
    清算時所應提出及檢附文件簡便（應無提出之困難性），並
    於協商不成立後可挪作聲請更生或清算應提出文件之一部；
    加以承前述，協商前置之立法意旨既在疏減法院負擔，而責
    由最大債權銀行介入以求當事人間之自主解決債務，則最大
    債權銀行於適當範圍內通知債務人配合提出相關文件，以減
    輕最大債權銀行依法授權調取（詳本條例第151條第2項）之
    不便，堪認係符衡平原則而無不妥之處。即銀行公會所訂前
    述應檢附之文件，雖較法律所規定之內容煩瑣，但仍有其必
    要，並易促成協商方案形成。準此，倘最大債權銀行依前開
    規定通知債務人補正，而債務人無正當理由，不予以補正時
    ，顯係故意以此脫法方法延滯協商程序之進行，以達其意圖
    規避協商前置制度之不法目的，如准其所為，勢將造成協商
    前置制度條文形同具文，故應認債務人並不得再執此可歸責
    於己之事由，逕援引本條例第153條前段規定主張最大債權
    銀行逾30日不開始協商，而得逕向法院聲請更生或清算（即
    本條例第153條前段規定，係在規範債權人無故延滯，而非
    容許債務人恁將協商前置制度視如無物），合此敘明。又聲
    請更生或清算不合程式或不備其他要件者，法院應以裁定駁
    回之，但其情形可以補正者，法院應定期間先命補正，復為
    本條例第8條所明定。
二、另按本條例施行細則第44條之立法說明亦載明：為使債務協
    商機制不致因債權金融機構聲請或繼續強制執行程序而落空
    ，債務人依本條例第151條第1項規定請求協商債務清償方案
    後，任一債權金融機構於協商期間內對其財產聲請強制執行
    ；或債權金融機構於債務人請求協商前已聲請法院開始強制
    行程序，而不同意延緩執行者，均視為協商不成立，俾利債
    務人得儘速向法院聲請更生或清算。亦即債權金融機構於債
    務人提出協商請求後，若仍聲請強制執行或不同意延緩執行
    者，顯無協商意願，始得視為協商不成立，若債務人自始未
    曾依本條例第151條第1項提出債權人清冊，以書面向最大債
    權金融機構請求協商債務清償方案，並表明共同協商之意旨
    請求協商或未曾將已請求協商之意旨通知執行中之債權金融
    機構，則該債權金融機構無法知悉已有協商之請求並據以判
    斷是否參與協商或同意延緩執行。且若債務人無庸依本條例
    第151條第1項所定之協商前置機制，即得要求執行中之任一
    債權金融機構延緩執行，並以債權金融機構不同意延緩或未
    予答覆為由，即視為協商不成立，並據以請求更生，則無異
    以延緩執行為手段，而規避本條例第151條第1項所定之協商
    前置程序，此顯非本條例施行細則第44條之制定原意。
三、聲請意旨略以：債務人有不能清償債務情事，前已提出債權
    人清冊，於民國97年4月30 日發函向最大債權金融機構京城
    商業銀行（下稱京城銀行）請求共同協商債務清償方案而不
    成立，另於97年6月27日發函要求債權人京城銀行於文到7日
    內表明是否同意延緩執行扣薪，迄今均未獲上開銀行答覆，
    依本條例施行細則第44條已視為協商不成立，且其無擔保或
    無優先權之債務總額未逾新臺幣（下同）1,200萬元，復未
    經法院裁定開始清算程序或宣告破產，為此，爰依法聲請更
    生等語。
四、經查：
(一)債務人因有對於金融機構因消費借貸、自用住宅借款、信用
    卡或現金卡契約而負債務，且曾發函向最大債權金融機構京
    城銀行請求共同協商債務清償方案，該函並經京城銀行於97
    年5月2日收受等情，固有聲請人提出之上開函件各1紙可稽
    。惟京城銀行於97年5月2日及同年月5日曾以電話及信函通
    知債務人補件，並寄出正確之申請文件至債務人地址請其填
    寫並補齊身分證正反面影本、前置協商申請書、申請人財產
    及收支狀況說明書、近2年綜合所得資料清單及最近1個月內
    財產資料清單、近3個月薪資證明文件（薪資單正本或薪轉
    存摺影本），無前資料者出具收入切結書、勞工保險卡正本
    或其他職業保險卡等相關必要文件寄回重新申請，惟債務人
    迄今並未補正相關必要文件，且債務人委任之律師事務所承
    辦人員說明債務人要以更生方式處理債務，拒絕補件，該銀
    行遂於97年5月21日寄出退件通知函予債務人通知退件等情
    ，業經本院依職權向京城銀行查明屬實，有該行97年8月14
    日民事更生陳報狀、前置協商補件通知函及前置協商退件通
    知函影本各1紙在卷足徵。
(二)而審視債權人京城銀行函請債務人補提之資料，均是債務人
    自身之財產狀況資料，債務人提出並無現實上之困難，是其
    未提出該文件予京城銀行，僅於京城銀行請其補提後，拒不
    提出，隨即向本院聲請更生，實難認其有依本條例規定向最
    大債權金融機構請求為前置協商之真意。另債權人京城銀行
    於債務人提出協商申請後，請其補提上開財產狀況資料，以
    決定是否有開始協商之實益，實屬合理而非苛求。經本院向
    京城銀行查詢何以對債務人協商之申請以上情退件，其亦稱
    因債務人未提供上開相關文件，債權人因資料不足無法開始
    協商程序等語，有上開民事更生陳報狀在卷可憑。而有無協
    商之實益及成立如何協商條件，債務人之財產狀況及還款能
    力，自屬重要事項，債務人不補提自身之財產狀況及還款能
    力證明，即單方要求債權銀行與之開始協商，則對此不開始
    協商之結果，實乃可歸責債務人個人之事由所致，京城銀行
    以「申請文件不符規定」為由退件，並認其情形「應視同未
    申請」，均係屬有據。依首開說明，自不應准許債務人逕援
    本條例第153條前段規定向本院聲請更生。
(三)又債務人主張曾於97年6月27日依本條例施行細則第44條之
    規定，發函要求執行債權人京城銀行於文到七日內表明是否
    同意延緩執行，京城銀行於97年6月30日收受上開函文後並
    未答覆債務人云云，雖提出律師函乙紙為憑，然依債務人提
    出之函文內容觀之，其僅援引法條規定表示「請貴金融機構
    於首開期間表明是否同意延緩上述強制執行事件之執行，以
    利債務清理」，並未表明其業已向最大債權金融機構請求開
    始債務協商之意旨，則京城銀行於收受上開函文後，自無從
    得悉聲請人發函目的究竟僅係為逃避債務拖延執行程序，抑
    或係因有協商誠意而請求延緩執行，且債務人提出協商申請
    後，經債權人京城銀行請其補正資料未補正，已將其申請退
    件在案，難認其有依本條例規定向最大債權金融機構請求為
    前置協商之真意，則債務人再以其申請協商後，債權銀行不
    同意延緩執行，視為協商不成立，其業已符合本條例施行細
    則第44條之規定聲請更生云云，揆之前揭說明，亦難謂適法
    。
五、綜上，債務人本件聲請未遵循本條例第151條第1項之規定與
    全體金融機構債權人先行債務協商之機制，且上開欠缺又屬
    無從補正，揆之前揭說明，爰依本條例第8條規定，駁回其
    聲請。
中    華    民    國    97    年    9     月    5     日
              民事第三庭    法     官   高榮宏
上為正本係照原本作成。
如不服本裁定，應於裁定送達後10日內，以書狀向本院提出抗告
，並繳納抗告費新臺幣1千元。
中    華    民    國    97    年    9     月    5     日
                            書  記  官  陳淑芬


司法院資訊處製作；財團法人民間司法改革基金會備份。
